最高法院刑事判決　　　　　　　　　　　　　　　八十八年度台上字第七二三一號
　　上訴人　台灣高等法院台南分院檢察署檢察官
　　被　告　卯 ○ ○
　　　　　　寅 ○ ○
　　　　　　甲 ○ ○
　　　　　　戊 ○ ○
　　　　　　己 ○ ○
　　　　　　乙 ○ ○
　　　　　　丑 ○ ○
　　　　　　丙 ○ ○
　　　　　　辛 ○ ○
　　　　　　庚○○○
　　　　　　辰 ○ ○
　　　　　　子 ○ ○
　　　　　　丁○○○
　　　　　　癸 ○ ○
　　　　　　壬○○○
右上訴人因被告等妨害投票案件，不服台灣高等法院台南分院中華民國八十八年五月
二十六日第二審判決（八十八年度上訴字第五六七號，起訴案號：台灣嘉義地方法院
檢察署八十七年度偵字第三五四二、四五七○號），提起上訴，本院判決如左：
    主  文
原判決撤銷，發回台灣高等法院台南分院。
    理  由
本件原判決以公訴意旨略稱：被告卯○○係嘉義市第五屆東區仁和里里長候選人，為
求順利當選，竟夥同被告寅○○、甲○○、戊○○、己○○、乙○○、丑○○、丙○
○、辛○○、庚○○○、辰○○、子○○、丁○○○、癸○○、壬○○○等人，基於
共同妨害投票之犯意聯絡，由寅○○等人於原判決附表所示日期，向嘉義市東區戶政
事務所虛報遷入如該附表所示之住處。該戶政事務所乃於民國八十七年五月二十四日
將寅○○、癸○○、辛○○、壬○○○等人編入選舉人名冊，其等與丁○○○並於八
十七年六月十三日里長選舉投票日，前往選區投票所投票支持卯○○，以非法之方法
，使里長選舉之投票發生不正確之結果。嗣經開票結果，卯○○得九十四票，比曾金
源所得七十八票，差距僅十六票等情。因認被告等均涉有刑法第一百四十六條第一項
之妨害投票結果正確罪嫌云云。惟經審理結果，認被告等所為均不成立犯罪，因而撤
銷第一審關於被告等部分之有罪判決，改判諭知無罪，固非無見。
惟查：(一)行政罰之目的及性質與刑事罰不同，並無代替刑法處罰犯罪之效力；違反行
政法規之違法行為，如同時該當於刑法犯罪構成要件者，仍無礙於犯罪之成立，不因
應受行政處罰而解免其刑事責任。原判決理由二說明本件被告中除卯○○外，其餘被
告均未實際居住於嘉義市東區仁和里，竟虛報戶籍遷入登記；且被告寅○○、癸○○
、辛○○、壬○○○、丁○○○等人均於選舉投票日前往選區投票所投票云云。乃理
由三、(一)(三)竟謂不實之戶籍遷入登記，行為外觀上與刑法第二百十四條規定似屬相當
，但此種行為僅應依戶籍法規定處以行政罰鍰，而不以刑罰手段制裁之，其論斷自有
可議。(二)依公職人員選舉罷免法第三十八條第三項、第四十五條之四、第四十五條之
五、第六十五條等規定，候選人保證金之發還、沒收，競選經費捐贈之限制，選舉經
費之補助，及有關全國不分區、僑居國外國民之國民大會代表、立法委員選舉當選人
名額，均以得票比率之多寡而為決定及分配。參照上開規定，得票比率之多寡，除關
係候選人之當選與否外，亦與上開各項選舉結果攸關。因之，刑法第一百四十六條所
謂使投票發生不正確之結果，除指使某候選人當選與否之選舉結果外，兼指使得票比
率等投票結果發生不正確結果之情形在內。按憲法第一百二十九條所規定之無記名投
票，固有使投票內容隱密之效果，惟倘無居住之事實，而虛報戶籍遷入登記，經戶籍
機關編入選舉人名冊，並參加選舉投票，顯足以使該選舉區計算得票比率基礎之選舉
人人數及投票之票數為不實之增加；且虛報遷入之人數愈多，虛增之選舉人數及投票
之票數亦相對增加。縱因查證困難，無法得知其等投票選舉之特定候選人為誰，然不
論投與何人，既已使選舉權人之人數及投票數為不實之增加，自足以使投票發生不正
確之結果。尤以小型選舉區（如鄉、鎮、市、區、村、里長或代表選舉）之影響為顯
著。原判決理由三、(二)謂我國選舉係採取無記名投票方式，以幽靈人口方式遷移戶籍
者，究竟投票支持何人，有無參與投票，根本無從確定，無法證明必然有妨害投票結
果之正確性云云，所為之論斷亦與論理法則有違。(三)公職人員選舉罷免法第十五條第
一項規定，有選舉權人在各該選舉區繼續居住四個月以上者，為公職人員選舉各該選
舉區之選舉人。依其文義解釋，係以有選舉權人在各該選舉區繼續居住滿四個月以上
，為取得各該選舉區選舉人資格之要件。揆其立法意旨，無非以民選公職人員係代表
人民行使公權力，自應獲得各該選舉區居民多數之支持與認同，始具實質代表性，並
符合選賢與能及主權在民之精神。尤其地方公職人員選舉之結果，關係各該地區公共
行政管理、資源分配或公共事務之監督，與各該地區居民之生活及利益相關。且各該
地區之實際需要如何，何項公共事務應予興革，何人適合擔任此項公職，而得以最妥
適執行公權力，應屬繼續居住於該地區一定時間以上之居民知之最詳。因此，由具有
該項資格之選舉權人投票選舉該選區之地方公職人員，較能達到選賢與能，造福鄉梓
之目的。反之，倘未曾於該選舉區居住，或居住期間未達一定時間者，依上開意旨反
面解釋，自不適於選舉該選舉區之公職人員。同法第二十三條雖規定，選舉人名冊，
由鄉（鎮、市、區）戶籍機關依戶籍登記簿編造；凡投票前二十日已登錄戶籍登記簿
，依規定有選舉人資格者，應一律編入名冊。依此規定，凡編入選舉人名冊者，除於
投票前二十日已登錄戶籍登記簿外，尚須「依規定有選舉人資格者」為限。又同法施
行細則第二條第一項規定，本法第四條居住期間之計算所依據之戶籍登記，應由戶籍
機關切實查察，其遷入登記不實者，應依法處理。而戶籍法第二十四條規定，戶籍登
記事項有錯誤或脫漏時，應為更正之登記；同法第二十五條規定，戶籍登記事項自始
不存在或自始無效時，應為撤銷之登記。依上開規定觀之，虛報遷入戶籍登記，應屬
戶籍法第二十五條所定戶籍登記事項自始不存在或自始無效而應為撤銷登記之範疇。
則虛報戶籍遷入登記，既應由戶籍機關依規定為撤銷登記，於此情形，能否以其不實
之戶籍遷入登記，而認為已具備該選舉區選舉人資格之適法要件，已值商榷。尤其候
選人之親友以選舉該特定候選人為目的，並無遷入及居住於該選舉區之事實，而於四
個月前虛報戶籍遷入登記，經戶籍機關編入選舉人名冊，並公告確定，而參加投票選
舉，於選舉後辦理戶籍遷出者，如仍認屬合法之選舉人，無異任由與選舉區內利害無
關之人代為行使選舉權，自與公職人員選舉罷免法第十五條第一項規定之立法意旨有
悖。又刑法第一百四十六條之妨害投票結果正確罪，係採概括規定，泛指以詐術或其
他一切非法方法，使投票發生不正確之結果者，均屬之。此觀該條之立法理由記載：
「查第二次修正案理由謂外國立法例，對於選舉之舞弊，可分兩派：一為列舉規定，
法國、比國、義大利、西班牙、匈牙利、英國、美國等國是也。一為概括規定，德國
、奧國、芬蘭等國是也。第一派之選舉法，雖屢經更改，然難臻嚴密，即如法國……
曾經六次修改，其列舉之犯罪行為，幾及百種，仍有未盡，乃於一九○二年三月三十
日頒布概括規定之條文，蓋以列舉終有遺漏也。原案第一百五十八條第一項係仿列舉
式。其所注意者，一為選舉名簿，一為無資格之投票，其嚴密不如法國，且於投票後
，選舉結果前一切弊端無明文處罰，故本案擬從第二派為概括之規定。又原案關於選
舉名簿一層，係本條之未遂罪與偽造公文書罪為想像上之兩罪競合，仍依併合論罪，
從重處斷，故不另為規定……」即明。足見虛報戶籍遷入登記，使公務員登載於選舉
名冊並公告確定，取得形式上之投票權以投票，致投票發生不正確之結果者，應屬該
條所指之非法方法。依憲法規定，人民固有遷徙之自由，但並無為虛偽戶籍登記之自
由與權利。被告寅○○等人倘以投票選舉卯○○之目的，虛報戶籍遷入登記，即屬刑
法第一百四十六條所規定之非法方法，與憲法所保障之遷徙自由無關。乃原判決理由
三、(三)竟謂被告等人縱有虛報戶籍遷入登記，亦難認係使用詐術或其他非法方法云云
，併有判決不適用法則及理由矛盾之違法。上訴意旨，執以指摘原判決不當，非無理
由，應認有發回更審之原因。
據上論結，應依刑事訴訟法第三百九十七條、第四百零一條，判決如主文。
中      華      民      國    八十八    年     十二     月     十六     日
                              最高法院刑事第九庭
                                  審判長法官  張  信  雄
                                        法官  賴  忠  星
                                        法官  張  清  埤
                                        法官  陳  東  誥
                                        法官  張  春  福
      右正本證明與原本無異
                                              書  記  官
中      華      民      國    八十八    年     十二     月    二十二    日
